臺灣新竹地方法院民事判決
111年度家繼訴字第16號
原      告  周温蘭芳

訴訟代理人  吳聖欽律師
被      告  周家賢  

            周家平  



上列當事人間請求分割遺產事件，本院於111年9月7日言詞辯論
終結，判決如下：
    主  文
一、兩造就被繼承人周廣正所遺如附表一所示遺產，其分割方法
    如附表一「分割方法」欄所示。
二、訴訟費用由兩造按附表二所示應繼分比例負擔。
    事實及理由
壹、程序方面：本件被告周家賢、周家平均經合法通知，未於言
    詞辯論期日到場，核無民事訴訟法第386條各款事由，依家
    事事件法第51條準用民事訴訟法第385條第1項前段之規定，
    爰依原告之聲請，准為一造辯論而為判決。
貳、實體方面：
一、本件原告起訴主張略以： 原告之配偶周廣正於民國107年6
    月4日死亡，被告周家賢、周家平為被繼承人周廣正之子，
    兩造為被繼承人周廣正之繼承人全體。被繼承人周廣正遺有
    附表一之不動產、附表二之存款等遺產。被繼承人周廣正死
    亡後，繼承人即兩造每人之應繼分為各3分之1。本件被繼承
    人周廣正之繼承人即兩造共3 人，就被繼承人周廣正如附表
    所示之遺產，在分割遺產前，兩造對於該遺產全部為公同共
    有，為民法第1151條所明定。又公同共有物之處分及其他權
    利之行使，除法律另有規定外，應得公同共有人全體之同意
    。查本件被繼承人周廣正之遺產並無不能分割之情形，亦無
    不分割之約定。附表一編號1土地業已辦妥繼承登記，登記
    為兩造公同共有，附表一編號2房屋未辦保存登記，惟已辦
    妥房屋稅稅籍變更為公同共有。兩造自被繼承人周廣正107
    年6月4日死亡後，因被告周家平去向不明，無法與被告周家
    平取 得聯繫，迄未完成分割遺產事宜，兩造間就附表所示
    遺產應如何分割，終未能協議解決，爰依民法第1164條規定
    提起本件分割遺產之訴，請求分割如附表。被繼承人周廣正
    與原告結褵逾40年，感情甚篤，周廣正生前多交代子女附表
    一不動產分配給原告供原告居住至終老，故原告請求依附表
    一、二方式分割遺產，被告等人應無意見，爰提起本件訴訟
    ，請求按如附表二所示應繼分比例分割等語。
二、被告部分：
(一)被告周家賢雖未於言詞辯論期日到場，然於111年4月27日具
    狀陳稱略以：對於原告起訴之全部請求，伊均表同意，沒有
    意見，系爭附表一項次2房屋即門牌號碼新竹縣○○鎮○○街00
    巷00號3樓房屋部分，若分割為兩造分別共有，將增加日後
    管理及處分之困難，故不建議分割為兩造分別共有，由原告
    一人單獨取得為宜。至於金錢找補部分採原告附表一價值欄
    金錢計算即可，蓋因系爭房屋未辦理保存登記，價值不高，
    若囑託鑑定單位送請鑑定，恐增加兩造訴訟費用負擔等語（
    見本院卷第112頁）。
(二)被告周家平經合法通知，未於言詞辯論期日到場，亦未提出
    書狀作何聲明或陳述。
三、得心證之理由：
(一)按「遺產繼承人，除配偶外，依左列順序定之：一、直系血
    親卑親屬；二、父母；三、兄弟姐妹；四、祖父母。」，「
    配偶，有相互繼承遺產之權，其應繼分，依左列各款定之：
    二、與第一千一百三十八條所定第二順序或第三順序之繼承
    人同為繼承時，其應繼分為遺產二分之一」，「同一順序之
    繼承人有數人時，按人數平均繼承。」，民法第1138條第1
    項、第1144條第2款、第1141條前段定有明文。原告主張被
    繼承人周廣正於107年6月4日死亡，遺有如附表一所示財產
    ，兩造為其全體繼承人，應繼分比例如附表二所示，而附表
    一編號1、2之不動產價值共為879,125元（808,325＋70,800
    ）等情，業據提出相關除戶及戶籍謄本、繼承系統表、財政
    部北區國稅局遺產稅免稅證明書、土地登記謄本、新竹縣政
    府稅務局房屋稅籍證明書等件為證（見本院卷第17至29頁）
    ，並經本院職權查詢兩造之個人戶籍資料及被告周家平之前
    案紀錄表、在監在押全國紀錄表、入出境資訊連結作業查詢
    （見本案卷第39至45、49至51、94、95頁）在卷可憑，且被
    告周家賢、周家平等人均未到庭爭執，被告周家賢並具狀表
    明同意原告之訴求，被告周家平則未提出任何書狀為陳述，
    本件全體繼承人即原告為被繼承人之配偶，被告周家賢、周
    家平則分別為被繼承人之長男、次男等共3人等情，而被告
    周家平受合法通知，未於言詞辯論期日到場爭執，復未提出
    書狀答辯，依家事事件法第10條第2項準用民事訴訟法第280
    條第3項、第1項之規定視為自認，是依上開事證，自堪信原
    告所為上開主張為真實。
(二)本件遺產分割部分： 
 1、次按繼承人欲終止其間之公同共有關係，唯有以分割遺產之
     方式為之，而將遺產之公同共有關係終止改為分別共有關
    係 ，性質上屬分割遺產方法之一，此有最高法院82年台上
    字第 748號判決可供參照。準此，將遺產之公同共有關係終
    止改為分別共有關係，應認屬分割遺產方法之一。又按公同
    共有 物分割之方法，除法律另有規定外，應依關於共有物
    分割之 規定；又分割之方法不能協議決定者，法院得因任
    何共有人 之請求，命為下列之分配：㈠以原物分配於各共有
    人。但各 共有人均受原物之分配顯有困難者，得將原物分
    配於部分共 有人。㈡原物分配顯有困難時，得變賣共有物，
    以價金分配 於各共有人；或以原物之一部分分配於各共有
    人，他部分變 賣，以價金分配於各共有人；以原物為分配
    時，如共有人中 有未受分配，或不能按其應有部分受分配
    者，得以金錢補償 之，民法第830條第2項、第824條第2、3
    項分別定有明文。另按裁判分割共有物訴訟，為形式之形成
    訴訟，其事件本質為非訟事件，故法院定共有物之分割方法
    ，雖應斟酌當事人之聲明、共有物之性質、經濟效用及全體
    共有人之利益等公平決之，然不受當事人聲明之拘束。
 2、查兩造就本件遺產如何分割，未能達成協議，原告並到庭陳
    明此實係因被告周家平個人因素所致，而本件遺產並無不能
    分割之情形，則原告為終止兩造間之公同共有關係，請求分
    割被繼承人之遺產，於法即屬有據。而就本件被繼承人如附
    表一編號3至6號所示存款部分，原告請求依各繼承人之應繼
    分比例原物分割，倘有無法三等分除盡之餘額由被告周家平
    取得之分割方案（參見本院卷第148頁），茲因存款性質上
    本屬可分之財產，且以貨幣單位按分配比例計算各繼承人之
    應繼財產簡單容易，是原告主張由兩造按每人應繼分3分之1
    之比例取得，並無不可行之情形，是以本院考量當事人之聲
    明及上開存款之性質及其經濟效用及全體共有人之利益，認
    此一分割方法核屬中允。
 3、另按分割共有物應考慮公平原則、利益原則與經濟原則，裁
    判分割分法雖有原物分割、變價分割及原物分割並金錢補償
    三種方式，惟其並無先後之分。故不論係以原物分配於各共
    有人，或者變賣共有物，而以價金分配於共有人，均為合法
    處置，其為法院依職權酌定之範圍，此有最高法院著有51年
    台上字第428號判例可資參佐，是以被繼承人如附表一編號1
    、2號所示不動產部分，原告主張被繼承人周廣正與原告結
    褵逾40年，感情甚篤，周廣正生前多交代子女附表一不動產
    分配給原告供原告居住至終老等語（見本院卷第11頁），而
    被告周家賢則具狀陳稱：系爭房屋即門牌號碼新竹縣○○鎮○○
    街00巷00號3樓房屋部分，若分割為兩造分別共有，將增加
    日後管理及處分之困難，故不建議分割為兩造分別共有，由
    原告一人單獨取得為宜。至於金錢找補部分採原告附表一價
    值欄金錢計算即可，蓋因系爭房屋未辦理保存登記，價值不
    高，若囑託鑑定單位送請鑑定，恐增加兩造訴訟費用負擔等
    語（見本院卷第112頁），而被告周家平則經合法通知，未
    到庭亦未提出任何書狀作何聲明或陳述，可推認渠亦不爭執
    對原告所主張之分割方案。故原告請求鈞院准予將附表一編
    號1、2號之不動產分割由原告單獨所有，再由伊就逾其應繼
    分之差額，以金錢補償予被告周家賢及周家平等2人，於法
    尚無不合，應予准許。而附表一編號1、2之不動產價值共為
    879,125元（808,325＋70,800），此有原告所提出之財政部
    北區國稅局遺產稅免稅證明書、土地登記謄本、新竹縣政府
    稅務局房屋稅籍證明書等件作為補償價金計算之依據（見本
    院卷第25至29頁），復為兩造所未予爭執，亦堪憑認。而若
    分割由原告單獨所有，則扣除原告之應繼分3分之1金額，尚
    有差額部分，應由原告補償被告周家賢、周家平各293,042
    元（計算式：〈808,325＋70,800〉÷3＝293,042，小數點以下四
    捨五入），是原告之訴求，於法亦無不合，且為適當之分割
    方法，爰判決如主文第一項所示。
四、末按因共有物分割、經界或其他性質上類似事件涉訟、由敗
    訴當事人負擔訴訟費用顯失公平者，法院得酌量情形，命勝
    訴之當事人負擔其一部，民事訴訟法第80條之1定有明文。
    查裁判分割遺產之形成訴訟，不因何造起訴而有不同，本件
    原告請求裁判分割遺產雖有理由，惟關於訴訟費用之負擔，
    應由兩造即繼承人全體各按其應繼分比例負擔，方屬事理之
    平，爰諭知如主文第2項所示。
五、本件事證已臻明確，兩造其餘攻擊防禦方法與判決之結果不
    生影響，爰不另贅論，併此敘明。　　
六、依家事事件法第51條、民事訴訟法第385條第1項前段、第80
    條之1，判決如主文。  
中　　華　　民　　國　　111 　年　　10　　月　　7 　　日
                      家事法庭  法　　　官  林建鼎 
以上正本係照原本作成。
如對本判決上訴，須於判決送達後20日之不變期間內，向本院提
出上訴狀（需附繕本）。如委任律師提起上訴者，應一併繳納上
訴審裁判費。
中　　華　　民　　國　　111 　年　　10　　月　　7 　　日
                                書　記　官　溫婷雅
附表一：被繼承人周廣正之遺產
編號 遺產內容（股票價值均為新臺幣） 分割方法  1 新竹縣○○鎮○○段○○○段000000地號土地（面積149平方公尺；公同共有權利範圍4分之1），價額808,325元。 左列土地及房屋全部由原告取得，由原告補償被告周家賢、周家平各293,042元（計算式：〈808,325＋70,800〉÷3＝293,042，小數點以下四捨五入）  2 新竹縣○○鎮○○街00巷00號3樓（面積77平方公尺；公同共有權利範圍1分之1），價額70,800元。   3 彰化銀行存款1,671,950元及利息。 左列存款及利息由兩造各依應繼分3分之1取得，若無法3等分除盡之餘額不足1元部分，均由被告周家平取得（見本院卷第148頁）。  4 合作金庫存款500元及利息。   5 第一銀行存款24,424元及利息。   6 中華郵政存款92,234元及利息。  
附表二：繼承人及應繼分比例
編號 繼承人 應繼分比例  1 周温蘭芳 三分之一  2 周家賢 三分之一  3 周家平 三分之一